【裁判字號】    99,家訴,28
【裁判日期】    990623
【裁判案由】    宣告改用分別財產制
【裁判全文】
臺灣臺南地方法院民事判決              99年度家訴字第28號
原      告  台新國際商業銀行股份有限公司
法定代理人  甲○○
訴訟代理人  丁○○
被      告  乙○○
            丙○○
上列當事人間請求宣告改用分別財產制事件，經本院於民國99年
6月9日言詞辯論終結，判決如下：
    主      文
被告乙○○與被告丙○○間之夫妻財產制改用分別財產制。
訴訟費用新臺幣參仟元由被告負擔。
    事實及理由
一、原告主張：
  （一）訴外人蘇連保於民國94年12月間向原告申請第一順位房
        屋貸款新台幣（下同）4,600,000元整，並以被告乙○
        ○為連帶保證人，惟蘇連保與被告乙○○並未依約清償
        貸款，經原告數次催索債務，蘇連保與被告乙○○均置
        之不理，嗣原告聲請強制執行，亦僅部分受償，而獲發
        台中地院97年度執字第42750號債權憑證在案，截至99
        年4月28日止，蘇連保與被告乙○○尚積欠原告本金
        1,082,902元整及自97年11月28日起至清償日止按年息
        百分之2.92計算之利息未為清償。
  （二）查被告乙○○與被告丙○○為夫妻，依民法第1005條規
        定：「夫妻未以契約訂立夫妻財產制者，除本法另有規
        定外，以法定財產制，為其夫妻財產制。」又民法第
        1011條規定：「債權人對於夫妻一方之財產已為扣押，
        而未得受清償時，法院因債權人之聲請，得宣告改用分
        別財產制。」，而所謂未得受償，包括全無可扣押之物
        ，或所扣押之物數量不足，及所扣押之財產不足清償該
        為扣押之債權人債權等情形（最高法院89年度台上字第
        854號判決可資參照）。職是，原告自得依民法第1011
        條規定及上述最高法院89年度台上字第854號判決之意
        旨，訴請宣告被告乙○○與被告丙○○間夫妻財產制改
        用分別財產制。
  （三）並聲明：請宣告被告乙○○與被告丙○○間夫妻財產制
        改用分別財產制。
二、被告則抗辯稱：
  （一）被告乙○○於95年2月20日與被告丙○○結婚，被告乙
        ○○於未結婚前之94年12月間，擔任訴外人蘇連保向原
        告抵押借款之連帶保證人，訴外人蘇連保向原告抵押貸
        款4,600,000元，經清償3,517,098元後，尚積欠本金
        1,082,902元未清償，該債務係乙○○結婚前所負債務
        ，屬婚前債務，應由被告乙○○自己負擔，又被告乙○
        ○婚前無財產，婚後無職業收入，亦未有受他人贈與得
        到財產，因此被告乙○○迄今全無原有財產或特有財產
        。
  （二）被告丙○○服務於警界，每月薪資所得維持家庭生活，
        自95年2月20日與被告乙○○結婚後，未曾購得不動產
        ，而原告提出不動產標示物係被告丙○○婚前受父親所
        贈與、房屋銀行貸款及薪資積蓄購買，均係婚前之原有
        財產，並非結婚中取得之共同財產，依民法第1017條婚
        前財產屬於夫所有，原告誤為共同財產自屬不正確。
  （三）被告乙○○為全無財產之人，縱被告二人改用分別財產
        制，對原告亦全無實益，故並無權利保護要件存在，既
        然權利保護要件不存在，原告之訴自屬無理由。
  （四）並聲明：原告之訴駁回。
三、得心證之理由：
  （一）按夫妻未以契約訂立夫妻財產制者，除本法另有規定外
        ，以法定財產制，為其夫妻財產制，民法第1005條定有
        明文。次按債權人對於夫妻一方之財產已為扣押，而未
        得受清償時，法院因債權人之聲請，得宣告改用分別財
        產制，民法第1011條亦規定甚明。而所謂未得受清償，
        包括全無可扣押之物或所扣押之物數量不足及所扣押之
        財產不足清償該為扣押之債權人債權等情形，最高法院
        89年度台上字第854號判決可資參照。又此法條立法意
        旨，係為貫徹物權法定主義及保護交易安全，同時避免
        夫妻藉登記夫妻財產制之方式，逃避債權人之強制執行
        。
  （二）查原告主張訴外人蘇連保於94年12月間向原告申請第一
        順位房屋貸款4,600,000元整，並以被告乙○○為連帶
        保證人，惟蘇連保與被告乙○○並未依約清償貸款，經
        原告數次催索債務，蘇連保與被告乙○○均置之不理，
        嗣原告聲請強制執行，亦僅部分受償，而獲發台中地院
        97年度執字第42750號債權憑證在案，截至99年4月28
        日止，蘇連保與被告乙○○尚積欠原告本金1,082,902
        元整及自97年11月28日起至清償日止按年息百分之2.92
        計算之利息未為清償。又被告乙○○與被告丙○○為夫
        妻，被告二人未以契約訂立夫妻財產制，應以法定財產
        制為其夫妻財產制之事實，業據原告提出臺中地方法院
        97年度執字第42750號債權憑證影本1份、借據影本1件
        、被告乙○○之財產歸屬資料清單及97年度綜合所得稅
        各類所得資料清單影本各1件、戶籍謄本1件、臺中地方
        法院民事執行處強制執行金額計算書分配表影本1件為
        證，並經本院依職權調取臺中地方法院97執字第42750
        號民事執行卷宗核閱綦詳，且為被告乙○○、丙○○所
        不爭執，是原告主張之上開事實堪信為真實。
  （三）被告固辯稱本件債務係乙○○結婚前所負債務，應由被
        告乙○○自己負擔，又被告乙○○為全無財產之人，而
        被告丙○○名下之財產均係婚前之原有財產，並非結婚
        中取得之共同財產，依法應屬於被告丙○○所有，故被
        告改用分別財產制，對原告無實益，並無權利保護要件
        存在云云，惟查原告就其對於被告乙○○之債權，業經
        聲請強制執行，未全部受償，而獲發台中地院97年度執
        字第42750號債權憑證在案，揆諸前開民法第1011條之
        規定及最高法院89年度台上字第854號判決之見解，原
        告訴請宣告被告二人改用分別財產制，即屬有據，且按
        民法第1030條之1第1項前段規定：「法定財產制關係消
        滅時，夫或妻現存之婚後財產，扣除婚姻關係存續所負
        債務後，如有剩餘，其雙方剩餘財產之差額，應平均分
        配。」，本件被告乙○○對於原告所負之債務，固應由
        被告乙○○負清償責任，而非由被告丙○○負擔，惟被
        告乙○○與被告丙○○間如經法院判決宣告應改用夫妻
        分別財產制確定，被告間之法定夫妻財產制關係將歸於
        消滅，而有上開民法第1030條之1規定之適用，屆時被
        告乙○○所得分配之剩餘財產，將影響原告債權之受償
        ，對於原告非無法律上之實益，至被告丙○○名下之財
        產是否屬於其婚前之原有財產而不得列入夫妻剩餘財產
        分配、被告乙○○所得分配之剩餘財產金額為若干，此
        乃係將來被告於分配夫妻剩餘財產時始應審酌者，與本
        件無關，是被告持前開辯述主張被告無改用分別財產制
        之必要，自非可採。
  （四）綜上，本件原告為被告乙○○之債權人，經強制執行後
        ，原告之債權未全數受償，而獲發台中地院97年度執字
        第42750號債權憑證，是原告依民法第1011條之規定，
        聲請宣告被告夫妻二人改用分別財產制，洵屬有據，應
        予准許。
四、據上論結，本件原告之訴為有理由，依民事訴訟法第78條、
    第87條第1項，判決如主文。
中    華    民    國    99    年    6     月    23    日
                  家事法庭    法  官  葉惠玲
以上正本係照原本作成
如對本判決上訴，須於判決送達後20日內向本院提出上訴狀
中    華    民    國    99    年    6     月    23    日
                              書記官  謝麗首

司法院資訊處製作；財團法人民間司法改革基金會備份。
